臺灣高等法院臺中分院民事判決　　　　　　95年度上字第69號
上　訴　人　丙○○
訴訟代理人　羅豐胤律師
　　　　　　黃靖閔律師
複代理人　　黃幼蘭律師
被上訴人　　財政部國有財產局
法定代理人　甲○○
訴訟代理人　乙○○
複代理人　　楊盤江律師
　　　　　　薛　梁律師
上列當事人間請求拆屋還地事件，上訴人對於中華民國94年12月
8日臺灣臺中地方法院第一審判決（93年度重訴字第449號），提
起上訴，本院於95年12月19日言詞辯論終結，茲判決如下：
    主  　　文
上訴駁回。
第二審訴訟費用由上訴人負擔。
    事實及理由
一、被上訴人原法定代理人洪寶川已退休，由新法定代理人甲○
    ○接任，並據其具狀聲明承受訴訟，核與法律規定相合，爰
    由其承受本件訴訟，先此敘明。
二、被上訴人主張：坐落台中市○區○○段4小段1之3地號之土
    地，地目建，為伊所管理之國有土地，其上門牌號碼台中市
    ○區○○街3號之房屋，即附圖Ｄ、Ｅ、Ｆ、Ｇ部分，係在
    民國（下同）49年7月1日由原台中市○○街8之1號之門牌整
    編而來，未辦理建物所有權登記，無稅籍資料，為原審被告
    丁○○自前手取得處分權或其本身亦有興建一部分之違章建
    築，丁○○於52年1月9日遷入，嗣將處分權讓與其子即上訴
    人丙○○，由上訴人經營「阿Q茶舍」，無權占有系爭土地
    ，受有相當於租金之不當得利。同市○區○○○街23號」房
    屋與系爭「府後街3號」房屋不同，為附圖Ａ、Ａ１、Ｂ、
    Ｃ部分，Ａ為台中市警察局宿舍。縱認系爭建物為公有宿舍
    ，目前之使用人即上訴人亦非退休人員或其配偶，無從主張
    仍得續住，況系爭建物事實上已經變更用途，作營業使用。
    上訴人縱曾繳納該屋之稅捐及支出修繕費，對於無權占有而
    應拆除之房屋而言，均非必要費用，自無從請求伊返還並主
    張抵銷等情，爰依民法第767條物上請求權及不當得利返還
    請求權，提起本件訟訴，求為：(一)上訴人應將台中市○區○
    ○段4小段1之3地號土地內，如附圖所示Ｄ、Ｅ、Ｆ、Ｇ部
    分所示之地上物拆除，將土地返還伊。(二)上訴人應給付伊新
    台幣（下同）788,380元，及自93年7月1日起，至前項給付
    履行完畢之日，按日給付相當於租金之損害金306元之判決
    （被上訴人原併請求原審被告丁○○將上開地上物拆除，將
    土地返還伊，經原審判決駁回後，未據聲明不服，此部分已
    告確定）。
三、上訴人則以：原審共同被告丁○○原為軍情局之職員，因工
    作需要，經軍情局與台中市警察局協商，自52年間起將台中
    市警察局經管之「台中市○○街23號」公有眷宿提供丁○○
    作為職務宿舍之用，當時四維街23號房屋即包含於49年間就
    已存在之系爭地上物，因49年時軍警不分家，故未改編為軍
    方職務宿舍。丁○○於63年10月間退伍之後，依《事務管理
    規則》之規定，仍得繼續居住、使用系爭地上物，丁○○將
    該地上物交由伊使用，約自80年間開始經營「阿Ｑ茶舍」。
    「府後街3號」與「四維街23號」實屬同一建物，且系爭地
    上物於49年間就已經存在，伊等只不過加以整修而已，並無
    加蓋、增建，當初由台中市警察局交付宿舍予丁○○及訴外
    人孫星三、陳月妹等人時，門牌號碼即為「台中市○○街23
    號」；台中市西區戶政事務所94年8月9日覆函稱：「府後街
    3號係於49年7月1日由守法街8之1號改編」；而75年間台中
    市警察局所提出之就地改建細部計劃，其土地之地號、面積
    與本案中山地政事務所94年3月29日複丈成果圖相同，其房
    屋部分則為四維街23號；另依四維街23號之房屋稅籍紀錄，
    於62年間之建物面積亦與前揭本案複丈成果圖相差無幾；再
    軍情局95年10月16日亦函覆：「本件土地及房屋係本局於38
    年因任務需要向台中市警察局借用，門牌號碼為台中市○○
    街23號（後門為台中市○○街3號)」。伊等自52年間進住系
    爭地上物後，即按時繳納房屋稅捐等費用，並定期整修，所
    支出之修繕費用85,980元，應與被上訴人主張之不當得利數
    額抵銷等語，資為抗辯。
四、原審審理後，斟酌兩造之主張及攻擊防禦方法之結果，認被
    上訴人依物上請求權及不當得利請求權，請求上訴人應將台
    中市○區○○段4小段1之3地號土地內，如附圖所示Ｄ、Ｅ
    、Ｆ、Ｇ部分所示之地上物拆除，將土地返還被上訴人，並
    給付被上訴人788,380元，及自93年7月1日起，至前述拆屋
    還地之義務履行完畢之日止，按日給付相當於租金之損害金
    306元，為有理由，應予准許；原審被告丁○○既已將系爭
    地上物處分之權利讓與上訴人，且未實際占用經營「阿Ｑ茶
    舍」，被上訴人對原審被告丁○○請求拆屋返地，即無理由
    ，應予駁回。而為被上訴人一部勝訴、一部敗訴之判決，並
    依被上訴人及上訴人之陳明，分別酌定相當之擔保金額，為
    准予假執行及免為假執行之宣告。上訴人就受敗訴判決部分
    ，全部聲明不服，提起上訴，上訴聲明求為判決：(一)原判決
    關於上訴人敗訴部分廢棄。(二)該廢棄部分，被上訴人在第一
    審之訴及假執行聲請均駁回。(三)第一、二審之訴訟費用，均
    由被上訴人負擔。被上訴人則答辯聲明求為判決駁回上訴人
    之上訴。
五、兩造不爭執之事實
  (一)台中市○區○○段4小段1之3地號建，面積395公尺，權利範
    圍全部為國有土地，由被上訴人機關管理。
  (二)台中市○○街3號房屋係於49年7月1日由原台中市○○街8-1
    號門牌整編而成，原審被告丁○○於52年1月9日遷入設籍，
    該房屋並未辦理所有權第一次登記。
  (三)「阿Ｑ茶舍」所在之附圖Ｄ、Ｅ、Ｆ、Ｇ部分門牌號碼為台
    中市○○街3號，係由原審被告丁○○交與上訴人丙○○使
    用，上訴人丙○○約於80年間開始於府後街3號經營「阿Ｑ
    茶舍」。
  (四)附圖所示Ｄ、Ｅ、Ｆ、Ｇ部分現況分別為府後街3號「阿Ｑ
    茶舍」之廚房、餐廳、「水池、花草」、餐廳，其使用之現
    狀、及相鄰土地使用之現狀如台灣台中地方法院94年3月29
    日勘驗筆錄所載及台中市中山地政事務所測量成果圖及現場
    照片所示。
  (五)被上訴人於93年11月2日提起本件之訴，台中市○區○○段4
    小段1之3地號建，面積395平方公尺，其86年7月之申報地價
    為每平方公尺20,394元，93年7月之申報地價為每平方公尺
    13,500元。
六、按所有人對於無權占有或侵奪其所有物者，得請求返還之。
    對於妨害其所有權者，得請求除去之。有妨害其所有權之虞
    者，得請求防止之，民法第767條定有明文。本件台中市○
    區○○段4小段1之3地號建，面積395平方公尺，權利範圍全
    部，為國有土地，由被上訴人機關管理，此為兩造所不爭，
    並有被上訴人所提出之土地登記簿謄本及財產移交清冊各乙
    件在卷可稽，是被上訴人就侵奪該土地者，有權依國有財產
    管理機關之地位行使民法第767條之權利並無疑義，有爭執
    者，厥為被上訴人有無以系爭地上建物（即上開不爭執事項
    (三)、(四)所示之附圖Ｄ、Ｅ、Ｆ、Ｇ部分）對被上訴人所管有
    之系爭土地主張合法使用之占有權利乙端。上訴人主張該地
    上物，係國防部軍事情報局向台中市警察局所供借供原審共
    同被告丁○○作為職務宿舍之用，伊乃經丁○○同意使用，
    自屬有權占用乙節，則為被上訴人所否認，並以上情置辯。
    經查：
  (一)上訴人主張系爭建物原係台中市警察局所管有之公有宿舍，
    於原審共同被告丁○○自軍中退伍前，由國防部軍事情報局
    向台中市警察局商借作為職務宿舍之用，乃舉房屋稅籍資料
    表，台中市西區戶政事務所函，台中市警察局75年3月5日中
    警人字第11630號函及改建細部計劃草案、國防部軍事情報
    局95年10月16日劍前字第0950005782號函及證人陳月妹為證
    ，惟查：(1)系爭地上物門牌號碼為台中市○○街3號部分，
    該門牌號碼係在49年7月1日由原「台中市○○街8-1號」之
    門牌號碼所整編而來，此據台中市西區戶政事務所以94年8
    月9日中市西戶字第0940003706號函查明在卷（見原審卷第
    121頁），是台中市○○街3號之原有建物乃於49年7月1日始
    經編以該門牌號碼，而國防部軍事情報局最早於38年間借用
    台中市警察局經管之台中市○○街23號宿舍作為該局第三組
    即復興電台之用，丁○○乃於49年間擔任該局第三組分組組
    長開始進駐，並在系爭土地上自增房舍二間為住宅使用，故
    49年7月1日始有府後街3號門牌之改編，此有軍情局上函所
    附之該局75年5月13日（75）精備(三)字第1553號函稿，台中
    市○○街23號現住人申請自費承購名冊，丁○○承諾書等就
    此記載甚明可考（見本院卷第66頁、75-76頁），是於軍事
    情報局於38年借用四維街23號房舍時並無府後街3號存在，
    該局95年10月16日回復本院之上函稱其於38年向台中市警察
    局借用之四維街23號宿舍後門為府後街3號云云，乃囿於其
    為回函時之現況倒果為因所為之自我判斷，乃非為38年或49
    年間之實情，自不能資為其於38年或49年所借用之範圍即含
    系爭建物在內之認定。(2)台中市警察局於台中市○○段○○
    段1 之3地號土地內所經管之日式木造覆瓦平房一棟，其面
    積為96.85平方公尺，房屋稅籍編號Ｚ0000000000，「府後街
    3號」並非該局所經管之公有宿舍等情，有該局94年8月25
    日中市警後字第0940012883號函及所檢附之建物測量成果圖
    各乙件在卷可稽（見原審卷140-142頁），比對其相關位置
    應包含附圖所示Ａ、Ｂ、Ｄ三部分之大部分在內（而不含Ｃ
    之浴室在內），而不包括Ｅ、Ｆ、Ｇ及Ｃ在內，且軍事情報
    局上函所附資料中，復中營區營舍配置圖中已繪明附圖Ｅ之
    左上方部分約12坪為丁○○所自建之房舍（見本院卷第64頁
    ），台中市警察局經管省有眷舍房地地上房屋清冊上已記明
    丁○○、孫星三、呂陳月妹等人於65年間添建部分為浴廁、
    廚房約25坪（見本院卷92-93頁），是該自建及丁○○於63
    年退伍後在65年間所增建部分（含Ｄ部分之廚房），自均非
    國防部軍事情報局向台中警察局所借用之原有職務宿舍，而
    系爭土地於87年間由台灣省政府移交予被上訴人管有時，其
    移交清冊上未記明有系爭房屋在內，此有該移交清冊影本乙
    件在卷可考（見本院卷第46頁），參以台中市稅捐稽徵處房
    屋稅籍資料表（見原審卷第138頁）上亦記載於82年間系爭
    房屋含四維街23號在內合計由77.68坪修正為86.4坪，其中
    四維街23號部分為宿舍免稅，餘供阿Ｑ茶舍營業之用則予課
    稅，益徵原屬台中市警察局管有之公有宿舍部分並不包括系
    爭房屋屬上開自建及增建部分在內。至上開稅籍資料表僅為
    租稅行政之調查，籠統將系爭房屋合併計入台中警察局宿舍
    之內，不能認系爭建物即係台中市警察局原經管出借之宿舍
    ，又台中市警察局75年3月5日中警人字第11630號函及改建
    細部計畫草案（原審院卷第177頁以下），固曾就代管之台
    中市○○街23、25號省有眷舍計畫進行就地改建，惟該改建
    計畫係就三民段4小段1-3地號上之建物進行改建，且依計畫
    之內容，該土地上之建物有部分係住戶自行增建（同卷第
    178頁倒數第2行以下），亦無法證明系爭地上物為台中市警
    察局所經管之公有宿舍。至原審證人陳月妹所證：「我從41
    歲搬進去住（指搬進四維街23號房屋居住），我現在85歲了
    ，之前我先生就在那裡，住多久我不清楚」、「是的（指搬
    進四維街23號時，該房子是否有兩個門牌號碼，一個為四維
    街23號，一個府後街3號」等語（原審卷第171頁、第172頁
    ），僅足以證明搬進台中市警察局宿舍時房屋之狀態，無法
    證房屋之權屬，據此尚不足以證明系爭地上物係台中市警察
    局經管之公有宿舍。是綜上可知，附圖Ｃ、Ｄ、Ｅ、Ｆ、Ｇ
    部分地上物，乃丁○○在任職軍情局期間及退伍後所自建、
    增建及繼受其前手而來，而非軍情局向台中市警察局所借供
    作職務宿舍之建物，上訴人主張悉為軍情局向台中市警察局
    所借用之職務宿舍乙節，委無可取。
  (二)上訴人雖稱系爭地上物原為軍情局所借供丁○○作為職務宿
    舍之用，於丁○○退伍後，依「事務管理規則」之規定，丁
    ○○自仍得繼續使用云云，惟系爭地上物屬丁○○自建及退
    伍後三人所增建及承受部分均非軍情局所借用之職務宿舍乙
    節，已如前述。雖依台中警察局前函檢附之複丈成果圖比對
    之結果，附圖Ｄ部分之廚房於65年丁○○改建前應屬軍情局
    所借之宿舍之一部分，惟系爭軍情局所借之台中市○○街23
    號房地早在75年間系爭土地計劃改建時，國防部即已核定同
    意歸還，關於改建後軍情局承購部分應以機關名義登記為國
    有，其餘丁○○等三人部分則協助其自費價購等情，此有軍
    情局上函所檢附之國防部總務局，後次室等函件在卷可稽（
    見本院卷第68-69頁、第76頁、第81頁）。是關於軍情局借
    用宿舍之目的早於75年間即已完成，國防部並核定歸還系爭
    土地在案。則丁○○等未經同意，擅在系爭土地上自建、增
    建之系爭房屋對於系爭土地併已無合法使用權源。又按，依
    司法院大法官會議釋字第557號解釋意旨，乃祇有依公務人
    員任用法及依公務人員退休法辦理已退休人員，始得依公務
    管理規則及行政院相關函釋主張續住原公有宿舍。原審共同
    被告丁○○為軍人退伍，並非公務人員退休法所稱之退休公
    務人員，原無依公務規則及行政院相關函釋主張續住原公有
    宿舍之餘地。且系爭房屋並非原公有宿舍，且非「配住機關
    」所有，借用之軍情局復已依國防部總務局之核定而歸還系
    爭土地，且目前之使用人員即上訴人亦非退休人員或其配偶
    ，且已改作營業之用，依事務規則及行政院相關解釋，乃無
    權主張續住，是上訴人主張其仍得主張續住「宿舍」云云，
    洵屬依法無據。
  (三)系爭地上物乃上訴人之前手丁○○自建、增建及取自前手，
    已逾30年至40餘年以上，而該建物均未為所有權之第一次登
    記，顯見丁○○於自建、增建及繼受自前手時均已取得其處
    分權，而系爭地上物由丁○○提供予上訴人使用並充作「阿
    Ｑ茶舍」之營業場所，相關維修、拆除等事務概由上訴人處
    理，此亦為丁○○及上訴人在原審所自認，就系爭地上物之
    處分權，自已由丁○○讓與上訴人，而系爭地上物已無使用
    系爭土地之合法權源．是被上訴人主張上訴人應拆除地上物
    並返還系爭土地，自屬有據，應予准許。
七、按無法律上之原因受有利益，而致他人受損害者，應返還其
    利益，民法第179條定有明文；而無權占有他人土地，可能
    獲得相當於租金之利益，此為社會通常之觀念。上訴人既無
    合法之權源，而占有被上訴人所經管之國有土地，被上訴人
    依不當得利請求權請求上訴人返還相當於租金之利益，自屬
    有據，又城市地方房屋之租金，以不超過土地及其建築物申
    報總價年息百分之十為限，土地法第97條第1項定有明文，
    該條之規定，於租用基地建築房屋準用之。查系爭地上物依
    其使用之現狀，分別為府後街3號「阿Ｑ茶舍」之廚房、餐
    廳、「水池、花草」、餐廳，係供作經營餐廳之營業場所、
    而該處地點恰在台灣台中地方法院後方，鄰近之土地分別供
    作營業自助餐廳、餐飲店及服飾店之用，本院審酌上情，認
    被上訴人主張上訴人應依申報地價年息5%計付相當於租金之
    損害當屬相當。而本件系爭地上物占用之面積計166平方公
    尺，台中市○區○○段4小段1之3地號建，其86年7月之申報
    地價為每平方公尺20,394元，89年7月之申報地價為每平方
    公尺20,394元，93年7月之申報地價為每平方公尺13,500元
    ，依此計算上訴人自88年11月3日起至92年11月2日止，應給
    付被上訴人677,080元（20,394×166×.05 ×4＝667,080）
    ；92年11月3日起至93年6月30日止，應給付被上訴人111,
    300=( 20,394×166×0.5×240/365＝111,300）；自93年7
    月1日起至拆屋還地之日止，每日相當於租金之損害金306元
    （13,500×166×0.5×1/365＝306）。至於上訴人所支出之
    修繕費用，係對系爭地上物之修繕，而非對台中市○區○○
    段4小段1之3地號為修繕，且為無權占用土地之房屋之修繕
    ，既應拆除，即非必要費用，自無從對被上訴人請求返還並
    主張抵銷，是上訴人為抵銷之抗辯，殊無可取。
八、從而被上訴人依物上請求權及不當得利請求權，請求上訴人
    應將台中市○區○○段4小段1之3地號土地內，如附圖所示
    Ｄ、Ｅ、Ｆ、Ｇ部分所示之地上物拆除，將土地返還被上訴
    人，並給付被上訴人新台幣788,380元，及自民國93年7月1
    日起，至前述拆屋還地之義務履行完畢之日止，按日給付相
    當於租金之損害金306元，為有理由，應予准許。原審因而
    為被上訴人勝訴之判決，判令上訴人給付，並依兩造之陳明
    ，分別酌定相當之擔保金額為准予假執行及免為假執行之宣
    告，依法並無不合。上訴意旨仍執陳詞，指摘原判決上開部
    分為不當，聲明求予廢棄改判，為無理由，應予駁回。
九、本件事證已臻明確，兩造其餘主張及舉證，核與判決結果無
    涉，爰不一一論列，併此敘明。
十、據上論結，本件上訴為無理由，依民事訴訟法第449條第1項
    、第78條判決如主文。
中　　華　　民　　國　　96　　年　　1 　　月　　3 　　日
                  民事第三庭    審判長法　官　陳照德
                                      法　官  陳成泉
                                      法　官  朱　樑
以上正本係照原本作成。
如對本判決上訴，須於收受判決送達後二十日內向本院提出上訴
書狀，其未表明上訴理由者，應於提出上訴後二十日內向本院提
出上訴理由書 (須按他造人數附具繕本)。
上訴時應提出委任律師為訴訟代理人之委任狀。具有民事訴訟法
第四百六十六條之一第一項但書或第二項之情形為訴訟代理人者
，另應附具律師及格證書及釋明委任人與受任人有該條項所定關
係之釋明文書影本。
                                      書記官　陳俞豪
中　　華　　民　　國　　96　　年　　1 　　月　　3 　　日
　　　　　　　　　　　　　　　　　　　　　　　　　　　Ｍ
